【裁判字號】    97,交抗,399
【裁判日期】    970425
【裁判案由】    聲明異議
【裁判全文】
臺灣高等法院臺中分院刑事裁定         97年度交抗字第399號
抗  告  人
即受處分人  甲○○
上列抗告人因聲明異議案件，不服臺灣南投地方法院中華民國97
年3月31日裁定（97年度交聲字第140號），提起抗告，本院裁定
如下：
    主  文
抗告駁回。
    理  由
一、本件抗告意旨略以：抗告人設籍地僅為農民保險之需，並非
    實際居住地，抗告人並沒有與家父同住，遲至家父出殯後，
    整理遺物後，始知南投監理站之交通裁決書，即向該站提出
    異議，並未逾二十日之規定，懇請從寬認定「接到」裁定之
    實情云云。
二、按違反道路交通管理事件統一裁罰基準及處理細則第5 條規
    定，處理違反道路交通管理事件，有關文書送達之程序，依
    行政程序法之規定。而送達，於應受送達人之住居所、事務
    所或營業所為之。於應送達處所不獲會晤應受送達人時，得
    將文書付與有辨別事理能力之同居人、受僱人或應送達處所
    之接收郵件人員，行政程序法第72條第1項前段、第73條第1
    項定有明文。次按受處分人，不服道路交通管理處罰條例第
    8 條主管機關所為之處罰，得於接到裁決書之翌日起20日內
    ，向管轄地方法院聲明異議，同條例第87條第1 項規定可資
    參照。再按，依前開規定向管轄法院聲明異議之期間，自裁
    決送達之翌日起算，並得依法扣除在途期間及聲請回復原狀
    ；又交通法庭認聲明異議不合法律上之程式或其異議權已喪
    失者，應以裁定駁回之，但其不合法律上之程式可補正者，
    應先定期命為補正，逾期不補正者，即予駁回，道路交通案
    件處理辦法第12條、第18條規定參照。
三、經查：
（一）按行政程序法第72條第1 項前段規定「送達，於應受送達
      人之住居所、事務所或營業所為之」，所稱「住居所」係
      民法上概念（民法第20條至第24條參照），指當事人依一
      定事實，足認以久住之意思，住於一定之地域者，即為設
      定其住所於該地；所謂「一定事實」，包括戶籍登記、居
      住情形等，尤以戶籍登記資料為主要依據，但不以登記為
      要件。次按戶籍法所為之戶籍住址之登記（戶籍法第1 條
      參照），採形式主義，未登記不發生戶籍法上效力。戶籍
      登記之住址（即戶籍所地址），則為戶籍管轄區內之處所
      ，主要發生選舉、兵役、教育等公法上效力，與住居所為
      民法上法律行為的準據，發生各種民事上的效力，二者規
      範意旨不同。實務上戶籍法上的住址與民法上的住居所，
      絕大多數情形雖為同一處所，但並非當然同一。然現行戶
      籍法第20條課當事人遷出登記義務：遷出戶籍管轄區域3
      個月以上，應為遷出之登記。戶籍法所謂之遷出及遷入登
      記，並非僅指戶籍上之異動而已，實應包括居住處所遷移
      之事實行為在內（最高法院92年度台上字第1130號參照）
      。則依上開戶籍法規範意旨觀之，戶籍法上的住址與民法
      上的住居所同一乃法規範之期待，是以不論法院或行政機
      關在調查「住所」時，除非利害關係人另有陳報或舉證，
      否則通常均以向戶政機關調查之戶籍登記之住址為認定標
      準。故本件受處分人因為應農民保險所需，致令戶籍與住
      居所並非同一，監理單位以戶政機關之戶籍登記之住址為
      認定標準，自難謂於法不合，受處分人因個人因素致令戶
      籍與住居所並非同一，其不利益當歸屬於受處分人。而系
      爭裁決書由原處分機關於94年4月29日以掛號郵寄至抗告
      人上揭戶籍地址，並經其父親邱新乾蓋章收訖，有中華民
      國郵政掛號郵件收件回執一紙在卷為憑，足認本件原處分
      機關對該裁決書已為合法之送達。
（二）本件上述送達地址與均位於南投縣南投市之原處分機關及
      臺灣南投地方法院俱非位在同一鄉鎮市○○○道路交通案
      件處理辦法第12條、法院訴訟當事人在途期間標準第4 條
      、第2條規定，其在途期間為3日，是抗告人倘對上開處分
      不服，依前揭規定，自應於系爭裁決書合法送達之翌日即
      94年4月30日起算20日，至同年5月19日，另加計3 日之在
      途期間，至同年5 月22日，復因該日為星期日假日，再延
      至同年5月23日星期1止之異議期間內提出異議。然抗告人
      係迄至97年3 月11始行具狀聲明異議，此有本件聲明異議
      狀上之原處分機關總收文章戳一枚可憑，其異議顯已逾前
      開所述20日之法定期限，且無從命其補正。揆諸上揭說明
      ，抗告人提起聲請異議，顯已逾法定期間，而不合法律上
      之程式，且其情形無法補正，是原審法院以聲明異議之期
      間已逾期為由，予以裁定駁回異議之聲明，本院經核並無
      違誤。抗告人抗告意旨徒憑己見，任意指摘原裁定不當，
      為無理由，應予駁回。
四、據上論結，應依道路交通案件處理辦法第26條，刑事訴訟法
    第412條，裁定如主文。
中    華    民    國    97    年    4     月    25    日
            刑事第七庭    審判長法  官  林  榮  龍
                                法  官  江  錫  麟
                                法  官  張  惠  立
上列正本證明與原本無異。
不得再抗告。
                                書記官  林  育  德
中    華    民    國    97    年    4     月    25    日


司法院資訊處製作；財團法人民間司法改革基金會備份。
